臺灣臺東地方法院民事判決　　　　　　 100年度家訴字第16號
原　　　告　紀孟伸
　　　　　　紀又嘉
兼　共　同
法定代理人　李麗芬
共　　　同
訴訟代理人　吳漢成律師（法律扶助基金會臺東分會扶助律師）
被　　　告　紀德明
上列當事人間請求給付扶養費事件，本院於民國100年10月5日言
詞辯論終結，判決如下：
    主  文
被告應自民國一○○年七月六日起至原告紀孟伸、紀又嘉分別成
年之日止，按月給付原告紀孟伸、紀又嘉各新臺幣陸仟元。
被告應給付原告李麗芬新臺幣貳拾伍萬捌仟元，及自民國一○○
年七月六日起至清償日止，按年利率百分之五計算之利息。
原告其餘之訴駁回。
訴訟費用由被告負擔十分之七，餘由原告負擔。
本判決第一項所示之扶養費，關於訴訟中履行期已到部分，得假
執行；另關於履行期未到部分，於各該期到期時，各得假執行。
本判決第二項所命之給付，得假執行。
原告其餘假執行之聲請駁回。
    事實及理由
一、原告方面：
  (一)原告李麗芬與被告於民國84年9月6日結婚，並育有二名未成
    年子女即原告紀孟伸（男，87年7月2日生，身分證統一編號
    ：Ｚ000000000號）、紀又嘉（女，90年1月23日生，身分證
    統一編號：Ｚ000000000號），嗣原告李麗芬與被告於96年12
    月10日協議離婚，雙方約定對於原告紀孟伸、紀又嘉權利義
    務之行使或負擔均由原告李麗芬任之，惟對於每月應給付原
    告紀孟伸、紀又嘉之扶養費，並無特別約定。
  (二)被告任職豐田汽車經銷經理多年，具有相當資力，足堪負擔
    對於原告紀孟伸、紀又嘉之扶養費，卻因重視個人生活享受
    而負有債務，並藉此推稱俟其債務清償完畢再給付原告紀孟
    伸、紀又嘉扶養費用，是對於扶養費之給付，顯然無法達成
    協議，爰依民法第1114條第1款及第1116條之2規定，請求被
    告依行政院主計處家庭收支調查報告所公布之臺東縣地區98
    年度平均每人月消費支出，按月給付原告紀孟伸、紀又嘉各
    新臺幣（下同）6,856元（13,712/2＝6,856元），至其二人
    分別成年之日止。
  (三)另依上開家庭收支調查報告所公布之臺東縣地區96至98年度
    平均每人月消費支出分別為14,971、11,861、13,712元，是
    自被告與原告李麗芬離婚後，迄至本件給付扶養費事件起訴
    時止，已發生應由被告負擔之扶養費用共計376,695元【14,
    971＋（11,861×12）＋（13,712×16）＝376,695元】，均
    由原告墊付，致被告獲有免除扶養之利益，爰依民法第179
    條、第176條第1項之規定，擇一請求被告給付原告李麗芬前
    揭代墊費用。
  (四)並聲明：被告應自起訴狀繕本送達翌日起至原告紀孟伸、紀
    又嘉分別成年之日止，按月給付原告紀孟伸、紀又嘉各6,85
    6元，如被告遲誤一期履行者，則全部視為到期；被告應給
    付原告李麗芬376,695元，及自起訴狀繕本送達翌日起至清
    償日止，按年利率百分之五計算之利息；願供擔保，請准予
    宣告假執行。
二、被告則以：被告與原告李麗芬離婚前，登記在原告李麗芬名
    下建物，實際上都是由被告支付貸款，離婚當時，被告與原
    告李麗芬協議子女要與房子一起，被告讓原告李麗芬先行選
    擇，其選擇房子及子女，另為方便原告李麗芬接送子女，被
    告也將車牌號碼8W－6227號自用小客車交付原告李麗芬，並
    曾按月給付原告紀孟伸、紀又嘉各5千元，為期1年，被告現
    揹負龐大債務，無力給付扶養費；協議離婚當時原約定未成
    年子女扶養費每人每月各1萬元，被告表示無力負擔，請求
    刪除該項約定，後來該部分雖經雙方同意取消，但被告認為
    對於未成年子女還是負有扶養義務，惟囿於被告經濟上之困
    境，無法負擔每月1萬元，況被告現有卡債，每月要清償3萬
    餘元；離婚協議時，房子和車子都給原告李麗芬，當時約定
    ，誰照顧子女就由誰來負擔子女的扶養費，被告當時已經揹
    負龐大債務，故希望能夠負擔多少就負擔多少，且被告是業
    務員，每月薪水不是很固定，目前底薪是3萬1千至3萬2千元
    左右，還有達成獎金，達成獎金是不一定的，加上週邊商品
    之收益，一個月可能可以領到4萬至5萬元，但並不是每個月
    都是如此，是被告同意自斯時起按月幾付原告紀孟伸、紀又
    嘉各3千元；另自103年6月起，按月給付其二人各5千元等語
    。並聲明：原告之訴駁回。
三、本件原告李麗芬與被告於84年9月6日結婚，並育有二名未成
    年子女即原告紀孟伸、紀又嘉，嗣原告李麗芬與被告於96年
    12月10日協議離婚，雙方約定對於原告紀孟伸、紀又嘉權利
    義務之行使或負擔均由原告李麗芬任之，惟對於每月應給付
    原告紀孟伸、紀又嘉之扶養費，並無特別約定；被告自與原
    告李麗芬離婚後，並未支付原告紀孟伸、紀又嘉扶養費用等
    情，業據原告提出兩造戶籍謄本及離婚協議書影本為證，並
    有臺東縣成功鎮戶政事務所100年7月6日東成戶字第1000001
    217號函所附結婚登記申請書暨結婚證書、臺東縣臺東市戶
    政事務所100年7月11日東市戶字第1000002948號函所附離婚
    登記申請書影本各乙件可憑。被告雖辯稱與原告離婚時即約
    定由行使或負擔對於未成年子女權利義務之一方負擔扶養費
    ，且被告曾按月給付原告紀孟伸、紀又嘉各5千元，為期1年
    云云，然為原告所否認，被告亦迄未舉證以實其說，自難憑
    採。是依本院調查之結果，堪認原告之主張屬實。
四、按父母對於未成年之子女，有保護及教養之權利義務，民法
    第1084條第2項定有明文。又民法第1084條第2項所定保護及
    教養之權利義務，包括扶養在內，此之扶養義務應屬生活保
    持義務，與同法第1114條第1款所定直系血親相互間之扶養
    義務屬生活扶助義務尚有不同，故未成年子女請求父母扶養
    ，自不受民法第1117條第1項規定之限制，即不以不能維持
    生活而無謀生能力為限（最高法院92年度臺上字第219號判
    決意旨參照）；且保護教養費用（扶養費）係基於親子關係
    本質而生，不論父母之婚姻關係存續、解消甚或原無婚姻關
    係，父母有無任親權人，父母對於未成年子女保護教養費用
    之分擔義務均不受影響，父、母仍應各依其經濟能力及身分
    ，與未成年子女之需要，共同對未成年子女負保護教養之義
    務，不因父、母之一方之經濟能力足以使受扶養人獲得完全
    滿足之扶養，而解免他方之共同保護教養義務（最高法院92
    年度臺上字第2184號、95年度臺上字第1582號判決意旨參照
    ）。從而，原告紀孟伸、紀又嘉請求被告給付扶養費，自屬
    有據。
五、次按扶養之程度，應按受扶養權利者之需要，與負扶養義務
    者之經濟能力及身分定之；負扶養義務者有數人，而其親等
    同一時，應各依其經濟能力分擔義務，民法第1119條、第11
    15條第1項亦分別定有明文。是本件原告紀孟伸、紀又嘉請
    求被告扶養，其扶養之程度，即應按受扶養權利者即原告紀
    孟伸、紀又嘉之需要，與負扶養義務者即被告與原告李麗芬
    之經濟能力及身分而為適當之酌定。茲逐項審酌如下：
  (一)有關原告紀孟伸、紀又嘉請求被告負擔扶養費部分，係屬將
    來之扶養費，按扶養費乃維持受扶養權利人生活所需之費用
    ，其費用之需求係陸續發生，故應以分期給付為原則，而本
    件亦無其他特別情事足資證明有命扶養義務人一次給付之必
    要，爰命為分期給付，先予敘明。
  (二)扶養義務人部分，原告李麗芬99年薪資、執行業務及獎金所
    得總額238,752元，名下有房屋（房屋坐落：臺東縣臺東市
    ○○里○○街23巷2弄1號5樓）及土地（地段地號：臺東市
    ○○段27之7號）各1筆，並有車牌號碼為38307-TF號汽車（
    西元1993年份）1部，財產總額381,129元，惟因房屋貸款而
    負債二百餘萬元；被告任職「東部（豐田）汽車股份有限公
    司」，99年薪資、執行業務及其他所得總額954,606元，名
    下有車牌號碼為37490-UP（1992年份）、3XO-9997號（1993
    年份）汽車2部，無其他不動產，財產總額零，另因消費借
    貸、信用卡或現金卡契約而負債務1,491,019元，應自民國
    98年11月10起，按月清償債權銀行各31,769元（共分55期）
    等情，業據原告李麗芬及被告陳明在卷，並有全國財產稅總
    歸戶財產查詢清單、臺東縣稅務局98年度綜合所得稅各類所
    得資料清單、稅務電子閘門財產所得調件明細表及臺灣臺北
    地方法院98年度消債核字第24397號民事裁定影本在卷可稽
    ，足徵原告李麗芬與被告目前之經濟狀況，均非良好，且經
    濟能力相當，並無明顯優劣之情形，本院審酌以上各情，認
    對於原告紀孟伸、紀又嘉成年以前之扶養費用，由原告李麗
    芬與被告按1：1之比例負擔為合理。
  (三)又原告紀孟伸、紀又嘉現各為13歲及10歲之未成年人，住居
    在臺東縣臺東市，尚無謀生能力，有賴原告李麗芬與被告共
    同予以悉心教養及照顧，並有食衣住行育樂等基本生活需求
    ，而參酌行政院主計處調查統計之99年臺灣地區家庭收支調
    查報告資料，臺東縣民平均每人月消費支出為12,972元，再
    綜衡原告紀孟伸、紀又嘉正處於求學階段，及其日常生活需
    要、原告李麗芬與被告之經濟能力及財務狀況，依目前社會
    經濟狀況與一般國民生活水準，認原告紀孟伸、紀又嘉每月
    生活所需之扶養費各以12,000元為適當，是本院認被告每月
    應分擔原告紀孟伸、紀又嘉之扶養費用各為6,000元，餘由
    原告李麗芬負擔。
  (四)綜上，原告紀孟伸、紀又嘉請求被告自起訴狀繕本送達翌日
    即100年7月6日起至其二人年滿20歲成年之日止，按月給付
    原告紀孟伸、紀又嘉扶養費各6,000元部分，為有理由，應
    予准許；逾此範圍之請求，則無理由，應予駁回。
  (五)至原告紀孟伸、紀又嘉雖另主張就上開分期給付之將來扶養
    費用，應類推適用非訟事件法第127條第3項規定命被告「如
    一期遲延，視為全部到期」云云，惟非訟事件法第127條第3
    項所定「分期給付遲誤一期履行者，其後之期間視為亦已到
    期」，係因民事訴訟法第572條之1及民法第1055條之規定已
    將有關離婚子女親權事件之扶養費附帶請求予以非訟化所致
    ，法院因此得就此附帶請求之親權變動事件，依職權就未任
    親權之他方為命給付扶養費時，併命「分期給付遲誤一期履
    行者，其後之期間視為亦已到期」。本件關於原告紀孟伸、
    紀又嘉起訴請求被告給付將來扶養費部分，經核仍屬扶養費
    請求之訴訟事件，尚非上開已非訟化之附帶請求事件堪予比
    擬，依法既無準用規定之情形，法理上亦不生類推適用之問
    題，是原告紀孟伸、紀又嘉所為此一聲明，乃屬無據，難予
    准許，應予駁回。
六、又無法律上之原因而受利益，致他人受損害者，應返還其利
    益，雖有法律上原因，而其後已不存在者，亦同，民法第17
    9條定有明文。而扶養義務人履行其本身之扶養義務，致他
    扶養義務人得因此不必盡其應盡之扶養義務而受有利益，此
    時他扶義務人所受之利益為「免履行扶養義務」之利益，而
    為履行扶養義務者即因逾其原應盡之義務，而受有損害，兩
    者間即有因果關係存在。再父母之一方為撫育未成年子女所
    給付之保護教養費用，如逾其原應負擔之部分時，自可依不
    當得利之法律關係向他方請求返還（最高法院92年度臺上字
    第1699號判決意旨參照）。經查：
  (一)承上所述，被告對於原告紀孟伸、紀又嘉之扶養義務，既不
    因其與原告李麗芬離婚而受影響，乃被告自與原告李麗芬離
    婚後，即未曾支付其未成年子女紀孟伸、紀又嘉扶養費，而
    均由原告李麗芬單獨負擔，則其以往對於原告紀孟伸、紀又
    嘉所應給付之扶養費，即係全由原告李麗芬代為支付，原告
    李麗芬本於不當得利返還請求權，訴請被告返還此部分代墊
    之款項，核屬於法有據。又原告紀孟伸、紀又嘉多年來均與
    原告李麗芬共同生活，由原告李麗芬實際負責其二人之生活
    照顧及生活費用支出，是原告李麗芬所付出之勞力亦可評價
    為扶養費之一部；再原告李麗芬就其於上開期間，已實際支
    出子女紀孟伸、紀又嘉之扶養費用部分，縱未能提出確切支
    出單據憑證，惟衡以父母扶養子女多未留有支出單據之常情
    ，及原告李麗芬為子女紀孟伸、紀又嘉之生母，與其二人同
    住，原告李麗芬確實有支出扶養費用，當屬無疑，是此等單
    據之欠缺不應構成原告李麗芬請求被告返還支出扶養費之障
    礙，自應由法院審酌一切情況，依所得心證定其數額。
  (二)本院斟酌原告紀孟伸、紀又嘉實際居住臺東縣地區，均尚未
    成年，正值求學階段，並無謀生能力，且有食衣住行育樂基
    本生活所需，參酌行政院主計處統計之臺東縣地區96至99年
    家庭收支調查報告所示每人每月消費支出分別為14,991、11
    ,861、13,712、12,972元，再綜衡原告紀孟伸、紀又嘉此段
    期間之需要、原告李麗芬與被告之經濟能力，依96至99年間
    社會經濟狀況與一般國民生活水準，認原告紀孟伸、紀又嘉
    自96年12月11日起至100年7月5日止（共計3年7月）每月生
    活所需之扶養費各以12,000元為適當，兼酌原告李麗芬與被
    告經濟能力相當，並無明顯優劣之情形，是本院認原告李麗
    芬與被告應分擔原告紀孟伸、紀又嘉每月之扶養費各應為6,
    000元。是被告應分擔原告紀孟伸、紀又嘉於前揭期間所需
    之扶養費共計258,000元【計算式：﹝12,000×43﹞÷2＝25
    8,000元】。
  (三)綜上，原告李麗芬依不當得利之法律關係，請求被告應給付
    258,000元及自起訴狀繕本送達翌日即100年7月6日起按年息
    百分之五計算之利息，為有理由，應予准許，逾此部分之其
    餘請求，為無理由，應予駁回。
七、本件就命被告應給付原告紀孟伸、紀又嘉扶養費部分即主文
    第一項所示，係屬民事訴訟法第389條第1項第2款「命履行
    扶養義務之判決」，且因本判決之宣示，已成定期給付之性
    質，自亦屬民事訴訟法第427條第2項第8款之「其他定期給
    付」。是本判決主文第一項所命被告之給付，關於訴訟中履
    行期已到部分，依前揭規定，應依職權宣告假執行；另關於
    履行期未到部分，亦應依職權宣告原告紀孟伸、紀又嘉就此
    一請求，於各該給付期限屆至時，各得假執行。又本判決主
    文第二項所命之給付金額未逾50萬元，依民事訴訟法第389
    條第1項第5款之規定，應依職權宣告假執行，原告等陳明願
    供擔保為假執行部分，核無必要；至原告等敗訴部分，其假
    執行之聲請即失所附麗，應予駁回。
八、本件事證已臻明確，兩造所為之其他主張與攻擊、防禦方法
    ，核與本件判決結果無影響，爰不一一論述，附此敘明。
九、據上結論：原告之訴為一部有理由，一部無理由，依民事訴
    訟法第第79條、第389條第1項第2款、第3款、第5款，判決
    如主文。
中    華    民    國    100   年    10    月    19    日
                    家事法庭法  官  康文毅
以上正本係照原本作成
如對本判決上訴，須於判決送達後20日內，向本院提出上訴狀。
中    華    民    國    100   年    10    月    19    日
                            書記官  林傳坤